臺灣新北地方法院民事裁定
110年度監宣字第1233號
聲  請  人  危海韻  

代  理  人  沈孟賢律師
相  對  人  危異生  


關  係  人  危永濬  

            陳宏菊  

上  一  人
代  理  人  陳宜宏律師
上列當事人間聲請監護宣告事件，本院裁定如下：
    主      文
宣告危異生（男、民國00年0月0日生、身分證統一編號：Z00000
0000號）為受輔助宣告之人。
選定危海韻（女、民國00年0月0日生、身分證統一編號：Z00000
0000號）為受輔助宣告之人之輔助人。
程序費用由受輔助宣告之人危異生負擔。　　
    理      由
一、聲請意旨略以：
(一)聲請人危海韻之父親，即相對人危異生，於民國106年間經
    診斷患有失智症，基於妥善照顧相對人，聲請人申請長照服
    務員至相對人家中照顧相對人。109年11月9日照服員傳訊息
    向聲請人表示：相對人要求伊離開，因有另一女人即關係人
    陳宏菊會來照顧相對人等語。
　　109年12月間，相對人因腦瘤住院開刀，出院不久後，關係
    人陳宏菊竟自稱為相對人配偶，並帶相對人至郵局將定存單
    解約，幸經郵局察覺有異，通知聲請人到場處理，始避免關
    係人陳宏菊得逞。
　　聲請人為避免再發生前揭事件，遂協助相對人保管定存單，
    詎陳宏菊於109年12月30日偕相對人前往聲請人任教學校，
    欲透過校長施壓聲請人，幸校長與聲請人當時均不在校內。
　　詎一年後，聲請人接獲新北地方法院檢察署刑事傳票，開庭
    時經該案告訴代理人表示，相對人委託其提起訴訟並要求聲
    請人將代為保管之定存單返還相對人。
　　聲請人於110年12月13日至署立桃園醫院新屋分院探視並詢
    問相對人提告之事，經詢問相對人後，始知悉相對人不知悉
    有提告之事，復表示定存單非由其保管。在旁之關係人陳宏
    菊聽聞後，試圖將聲請人與相對人隔開，彼此發生口角。
　　聲請人後來前往地政事務所聲請建物謄本，發現相對人名下
    之桃園市不動產竟於110年11月24日遭人以買賣為由過戶，
    然相對人患失智症而自110年6月3日起持續住院治療，根本
    無法與他人簽訂不動產買賣契約。
　　若相對人將不動產出售第三人，相對人之存摺理應有買賣價
    款入帳，惟檢視相對人郵局存摺，發現自110年7月1日至同
    年12月7日，均無任一筆超過新台幣（下同）2萬元金額入帳
    。據建物謄本所載，買賣原因係於110年10月30日發生並於
    隔月完成過戶，買賣價款豈會迄今仍未入帳。
　　聲請人懷疑關係人陳宏菊利用親近相對人之機會，冒用其名
    義簽訂不動產買賣契約，試圖掏空相對人畢生資產，據此關
    係人陳宏菊侵吞相對人財產至少高達450萬元。
　　關係人陳宏菊辯稱其對相對人資產並無不當利用云云。然，
    相對人名下之桃園市不動產附近尚有捷運搭建，屬有價值地
    段，竟遭賤賣為450萬元，遠比區域行情低，甚者，扣除售
    屋所得之必要費用後，僅餘230萬，其中200萬更遭陳宏菊取
    得。關係人陳宏菊每月花費相對人約10萬元，難認不是對資
    產之不當運用。聲請人為避免此種情況繼續發生，提起本件
    聲請。
　　相對人之身分證亦因不明因素於110年11月29日換發，考量
    相對人患有失智症，且重要證件、銀行存摺及印鑑現均由陳
    宏菊保管，故有聲請監護宣告之必要。
(二)聲請人遭提告一事，經新北地檢署不起訴處分，其中並未記
    載相對人有明確表示要向聲請人提告。因此，關係人陳宏菊
    書狀中之陳述皆與事實不符。
　　相對人脾氣暴躁，早年外遇不斷，然聲請人與胞弟仍包容相
    對人，相對人之配偶於106年10月8日往生後，聲請人胞弟即
    關係人危永濬將相對人接回新竹照顧，惟相對人堅持住土城
    ，聲請人與胞弟遂將日常生活瑣事交由相對人自行處理，其
    他重要事務則由聲請人與胞弟處理，聲請人與胞弟亦經常與
    相對人聯繫、探望，雙方感情甚好。
　　相對人之財產、月退俸、各項獎金，合計每月應有5萬元，
    聲請人與胞弟未向相對人索錢花用，相對人豈會沒有錢支付
    醫藥費用？據關係人陳宏菊於前開刑事案件自述，伊至少自
    相對人身上取得200餘萬元，陳宏菊是否貪圖相對人之財產
    ，不可言喻。
　　關於相對人手術一事，聲請人於109年12月4日晚間8點多接
    獲胞弟危永濬的通知，立即於晚間9點趕赴土城醫院急診室
    ，然因疫情規定僅能一人陪病，遂交由陳宏菊看護陪伴，當
    時相對人意識清楚、生命跡象穩定，聲請人停留20多分鐘後
    即離開，孰料此事竟遭陳宏菊扭曲為不孝事蹟。事後，聲請
    人至醫院補簽「約束同意書」時，相對人親口表示腦瘤為良
    性，為免後遺症而拒絕開刀，聲請人支持相對人想法，始未
    於一開始即簽署手術同意書。
(三)陳宏菊不適合擔任相對人之輔助人：　　
　　關係人陳宏菊原自稱看護，然依其提出之同意書所載，其於
    連鳳翔律師見證下受相對人贈與200萬元，是否利用相對人
    失智而掏空其資產，不可言喻。
　　關係人陳宏菊本係有配偶之人，為何會於110年12月21日與
    相對人登記結婚，且相對人罹患失智，焉可能與陳宏菊結婚
    ？陳宏菊是否趁相對人精神耗弱時，哄騙前往戶政機關登記
    結婚，且渠等結婚之證人係何人，疑點甚多。
　　相對人原有300餘萬元定存，名下有桃園市不動產，如今該
    不動產遭變賣，價金亦不知去向。承前述，相對人存摺幾乎
    沒有存款。若由關係人陳宏菊擔任輔助人，無法確保相對人
    之經濟安全。
　　聲請人為相對人之子女，願意擔任相對人之輔助人，從上述
    相對人財產遭掏空情形，可知關係人陳宏菊欲謀奪相對人畢
    生資產，如由聲請人擔任輔助人，始能保全相對人晚年不虞
    匱乏。
二、關係人陳宏菊陳述略以：　　
(一)依聲請人提出之對話紀錄，可知相對人於109年11月9日親自
    要求照服員離去，並表示已有人照顧他。可見相對人有清楚
    表達自身需求之能力，並無失智。
　　依聲請人提出之106年10月9日診斷證明書，僅顯示相對人曾
    於105年10月24日前往就診，但此未能代表相對人有失智症
    。倘相對人於105年至106年間有失智，為何聲請人與胞弟未
    持續帶相對人就醫治療，可見相對人無失智情事。
　　若相對人於105年即失智，聲請人為何於109年間才申請長照
    服務，且未曾積極帶相對人就診，益證相對人過往無失智症
    狀。
(二)相對人委請律師對聲請人提告一事，係因相對人含辛茹苦拉
    拔聲請人與其胞弟長大，惟聲請人與其胞弟平日對相對人卻
    不聞不問，亦不照顧相對人生活起居，令相對人心寒不已。
　　又109年12月4日相對人腦部不適，由關係人陳宏菊陪同前往
    土城醫院急診室就醫，並於同年12月5日起住院治療，後由
    陳宏菊通知相對人之子女，聲請人僅於住院該日至醫院陪同
    10分鐘即離去，其餘時間僅剩相對人及陳宏菊在醫院。
　　又相對人原本預計於109年12月15日開刀，然因聲請人與其
    胞弟藉詞推託不願前來簽署同意書，故相對人遲遲無法進行
    手術。直至同年12月18日，經醫院不斷勸說聲請人之胞弟危
    永濬，相對人始能開刀治療。
　　相對人康復出院時，醫院告知相對人需支付醫療費用，然相
    對人身上並無可立即動用之存款，是相對人委請陳宏菊代為
    連絡聲請人與其胞弟，詢問渠等能否協助支付醫療費用。孰
    料，危永濬拒不回覆任何訊息，相對人僅能再請陳宏菊親自
    前往聲請人任職之工作場所，希望聲請人協助支付醫療費用
    ，惟當日聲請人斷然拒絕相對人所請，並表示其亦有負債，
    拒絕協助支付醫療費用等情，令相對人心寒不已，是相對人
    僅能向醫院告知其需將郵局之定存解除，用以支付相對人之
    醫療費用。
　　相對人於郵局辦理解除339萬之定存，並支付完20萬之醫療
    費用後，聲請人即經郵局人員通知趕往現場，並在未取得相
    對人同意下，逕自將相對人其餘存款再為定存，並將定存單
    取走。嗣相對人屢次向聲請人催討，甚至由相對人胞弟委請
    律師寄發律師函通知聲請人，請求聲請人將定存單返還相對
    人，惟聲請人均不予理會，是相對人始委請律師向聲請人提
    起訴訟。
　　雖聲請人表示相對人並無提告之真意，惟相對人提告後已分
    別經新北市警局土城分局之員警、新北地方檢察署檢察官當
    面確認相對人真意，且檢察官於開庭時表示相對人意識清楚
    、應答正常等情，顯見相對人係出於自由意志委請律師對聲
    請人提告，聲請人所述並非事實。
(三)相對人所有之桃園市不動產，係由相對人親自委由熟識之仲
    介辦理，於買賣過程中均由該仲介與相對人洽談，而該不動
    產於110年10月30日賣出時亦有仲介錄影為證，與陳宏菊並
    無關聯，是聲請人指稱陳宏菊盜用相對人名義逕自出售相對
    人之不動產，顯與事實不符。
　　關係人陳宏菊與相對人結婚後，整理家中物品時，始發現相
    對人與仲介等人所簽立之委託出售不動產之協議書，由此協
    議書亦可知悉相對人實際取得之價款為230萬，而相對人為
    感念陳宏菊多年照顧之辛勞，相對人亦未給付陳宏菊相關之
    看護費用，乃於110年11月5日在連鳳翔律師之見證下，做成
    給予陳宏菊200萬元之同意書，益證聲請人姊弟平時對相對
    人不聞不問，亦不照顧相對人之生活起居。
　　聲請人就陳宏菊盜賣相對人不動產及侵占價金一事提告，於
    111年2月23日開庭，檢察官針對不動產買賣一事訊問陳宏菊
    ，亦由仲介、買方到庭作證，此有當日開庭之錄音及筆錄可
    證。關於侵占價金部分，檢察官亦曾通知連鳳翔律師到庭作
    證，確認200萬元同意書之真實性及做成過程。可證陳宏菊
    並無盜用相對人名義而逕自買賣該不動產，亦無將該價金侵
    占之行為。
　　關於聲請人指稱陳宏菊阻擋相對人接受本案鑑定一事，實情
    為聲請人胞弟危永濬未提及鑑定屬於法院要求，亦未提及應
    至哪家醫院接受鑑定。陳宏菊將危永濬所述轉達予相對人後
    ，相對人一再表示身體很好而不需檢查。陳宏菊始委請危永
    濬親自與相對人溝通，然其至始均未來電與相對人聯繫，難
    認係陳宏菊刻意阻擋相對人至醫院接受鑑定。
(四)聲請人不適合擔任相對人之輔助人：
　　承前述，聲請人及其胞弟危永濬均不適任相對人之輔助人。
    關係人陳宏菊已貼身照護相對人多年，雙方日久生情、互許
    終生，已於110年12月21日結為連理。陳宏菊最明瞭相對人
    之身體狀況、性格脾氣、就診用藥及照護方法，陳宏菊對於
    相對人之經濟狀況及日常生活起居相當熟稔，足證陳宏菊亦
    有輔助相對人之能力，且適任之。
　　陳宏菊與相對人生活，會定期帶相對人至醫院就診、檢查，
    亦會帶相對人至住家附近散步、陪同其參與相對人友人之生
    日聚餐，相較於聲請人姊弟，陳宏菊有充裕時間照顧陪伴相
    對人。
(五)家事調查官之報告立論極端偏頗，結論顯不可採：
　　就陳宏菊所述聲請人之前開情事，家事調查官並未訪視相對
    人之宿舍鄰居、親友及醫護人員，亦未請求法院函詢相關機
    構(如電信機關確認聲請人通聯紀錄、相對人就醫醫院確認
    探病次數)，確認聲請人與相對人間情感狀況及歷年相處情
    形，僅憑己意率爾認定聲請人於將來能拋開心結並盡心盡力
    照顧相對人，且雙方爾後不會再有發生衝突之情形，顯然失
    之偏頗，因此倘讓聲請人擔任相對人之輔助人，難謂符合相
    對人之最佳利益。
　　相對人之財產曾遭聲請人及其胞弟不法侵奪，因而委請連鳳
    翔律師代為處理，足證聲請人與其胞弟與相對人之財產利害
    關係衝突嚴重，為避免渠二人有權處理事務以圖利私人利益
    之疑慮，聲請人與其胞弟並不適合擔任相對人之輔助人，惟
    家事調查官未曾訪視相對人所委託處理之連鳳翔律師，僅憑
    己意認為由聲請人擔任輔助人，不會造成聲請人與相對人間
    財產利害關係衝突，應認家事調查官顯失偏頗。
　　再者，相對人年事已高，身體受病痛折磨，須由專人陪伴及
    協助在側，並照護其生活起居及協助必要性醫療，不應任意
    變動其生活環境與模式，方符合相對人之利益。倘讓聲請人
    擔任輔助人，依其後續照顧規劃，係將相對人送往養護中心
    或聘請看護居家照顧，然家事調查官未慮及此，難謂符合相
    對人之最佳利益。
三、按對於因精神障礙或其他心智缺陷，致不能為意思表示或受
    意思表示，或不能辨識其意思表示之效果者，法院得因本人
    、配偶、四親等內之親屬、最近一年有同居事實之其他親屬
    、檢察官、主管機關、社會福利機構、輔助人、意定監護受
    任人或其他利害關係人之聲請，為監護之宣告，民法第14條
    第1項定有明文。 
　　本院函請鑑定人即亞東紀念醫院林育如醫師鑑定相對人之心
    神狀況，依林育如醫師鑑定結果，認為「綜合以上所述，危
    員之精神科診斷中度失智症，其定向力、短期記憶力與生活
    自理能力退化，注意力短暫，情緒衝動 控制能力不足。危
    員能簡單表達其意向，簡單之問題尚能理解，然而無法做較
    複雜之陳述，較複雜之問題危員常也無法應對與回答，會用
    不耐與生氣回應，無法回答適切之答案，其綜合判斷能力已
    受失智症影響有明顯減損，綜合以上，鑑定人認為，危員之
    意思之表示、受意思表示及辨識其意思表示效果之能力皆明
    顯減損，因此危員對於對財產之重大管理處分或法律訴訟、
    行政流程、契約（包括醫療契約）、票據簽訂事務等皆須由
    他人經常性的監督與協助。依據一般失智症之病程，以及危
    員近3個月兩次認知功能評估狀隱定未再有進步等條件做判
    斷，危員未來可回復之機率不高。依危員目前之功能，建議
    為輔助宣告。建議危員未來之認知功能若再進一步退化，可
    依據其當下之功能判斷是否再行申請監護宣告之鑑定。」等
    語，此有該醫師出具之精神鑑定報告書為憑。
　　綜上事證，爰依法宣告相對人許若鈴為受輔助宣告之人。
四、按民法第1113條之1規定：「受輔助宣告之人，應置輔助人
    。輔助人及有關輔助之職務，準用……第1110條至第1111條之
    2、……之規定。」。
    又民法第1110條規定：「受監護宣告之人應置監護人。」。
    又民法第1111條規定：「法院為監護之宣告時，應依職權就
    配偶、四親等內之親屬、最近1年有同居事實之其他親屬、
    主管機關、社會福利機構或其他適當之人，選定1人或數人
    為監護人，並同時指定會同開具財產清冊之人。法院為前項
    選定及指定前，得命主管機關或社會福利機構進行訪視，提
    出調查報告及建議。監護之聲請人或利害關係人亦得提出相
    關資料或證據，供法院斟酌。」。
    又民法第1111條之1規定：「法院選定監護人時，應依受監
    護宣告之人之最佳利益，優先考量受監護宣告之人之意見，
    審酌一切情狀，並注意下列事項：一、受監護宣告之人之身
    心狀態與生活及財產狀況。二、受監護宣告之人與其配偶、
    子女或其他共同生活之人間之情感狀況。三、監護人之職業
    、經歷、意見及其與受監護宣告之人之利害關係。四、法人
    為監護人時，其事業之種類與內容，法人及其代表人與受監
    護宣告之人之利害關係。」。
    又由民法第15條之2規定可知，受輔助宣告之人並未喪失行
    為能力，且未被完全剝奪其財產處分權，僅部分法律行為（
    例如：擔任營業負責人、消費借貸、保證、贈與、信託、訴
    訟行為、和解調解仲裁契約之簽訂、不動產等重要財產之買
    賣處分設定負擔租賃借貸、遺產分割或遺贈或拋棄繼承權）
    應經輔助人同意。
    再參酌同法第1113條之1規定，並無準用同法第1094條、第1
    099條及第1099條之1、第1103條第1項規定，亦即受輔助宣
    告人之財產，不由輔助人管理，輔助人對於受輔助宣告人之
    財產，並無必要依規定與經法院或主管機關所指定之人會同
    開具財產清冊。是以，受輔助宣告者，不必再由法院指定會
    同開具財產清冊之人。
五、經查： 　　
(一)相對人即受輔助宣告人危異生，其前配偶趙玉珍於106年10
    月8日死亡，後於110年12月21日與陳宏菊結婚，最近親屬為
    其配偶陳宏菊及兩名子女即：聲請人危海韻、關係人危永濬
    ；以上據聲請人提出之戶籍謄本、親屬系統表為憑，並有全
    戶及個人戶籍資料查詢結果在卷可稽。
(二)本院命家事調查官訪視受輔助宣告人之配偶及全部子女，家
    事調查官作成報告，內容略以：「
　　本次訪視中，受輔助人於與兩名子女對談中及調查官單獨訪
    談中，均對已解郵局定存319萬、桃園市中平路房屋已出售
    、贈與陳宏菊兩百萬元之事表示不知道，並對遭出售之房屋
    表示同意子女代為追索、對贈與陳宏菊兩百萬之事表示「我
    哪有錢」，並就授權律師對兩名子女提告之事（詳附件二）
    表示並不知情，評估受輔助人雖因現行生活依賴陳宏菊照顧
    而對陳宏菊有較深的依戀、有陳宏菊離開即顯焦慮的情形，
    但尚可在子女陪伴下維持情緒穩定。受輔助人對訴訟及資產
    相關事務的處理已經醫師鑑定缺乏正確判別認知的能力，考
    量輔助宣告之制度目的主要為資產及重大事務之決策把關監
    督，且訪視評估受輔助人已無生活自理能力、需仰賴他人照
    顧，評估不宜以其情感性之依賴與表意而作為輔助人選之主
    要參酌依捿 。
　　依陳宏菊手寫附件七之内容，受輔助人每月收入（因與受輔
    助人結婚後已喪失前配偶趙玉珍之月慰撫金），現僅有月退
    休金18,625元及優存金8,640元，受輔助人月總收入僅有27,
    265元，縱尚有存款，仍已處於入不敷出之狀態，且受輔助
    人已無可能再賺取收入，陳宏菊身為配偶不思節約使用，反
    於定存解約後每月提領逾十萬元以上，且缺乏合理開銷依據
    ，評估陳宏菊對受輔助人有資產不當運用狀況。本報告認為
    ，無論受輔助人賣屋過程及贈與陳宏菊200萬之行為是否出
    於本人之真意，陳宏菊身為當時陪伴照顧之人，均未能為適
    當維護受輔助人利益之作為，客觀上亦屬受輔助人前揭資產
    處分中之得利者，雖是否涉及刑事案件仍在檢察官偵察中，
    本報告仍評估陳宏菊與受輔助人具利益衝突關係，不宜擔任
    輔助人。
　　整體評估危海韻對受輔助人有後續完整之照顧與權益維護計
    畫，且受輔助人兩名子女願對受輔助人最終經濟與照顧議題
    負起責任，即便過往因與受輔助人尚有當時親子關係心結，
    而於部分就醫過程遭陳宏菊指責未積極參與，然考量時值疫
    情警戒與醫療陪病管制期間，受輔助人兩名子女與陳宏菊間
    另有心結、溝通不順，且仍有部分到醫院處理之實際作為，
    尚難謂受輔助人子女有刻意遺棄受輔助人之情形。考量危海
    韻擔任輔助人後續維護受輔助人權益之法律作為與陳宏菊已
    屬利害衝突，評估亦不宜由陳宏菊與危海韻共同擔任輔助人
    。受輔助人當前現金資產遭快速提領耗用，建議法官儘速裁
    定危海韻單獨擔任輔助人，以儘速維護受輔助人權益。」等
    語，此有本院111年度家查字第34號調查報告在卷可參。
(三)本院審酌相對人雖由關係人陳宏菊照顧多年，關係人陳宏菊
    亦有任輔助人之意願，然其疑有不當處分相對人財產之情，
    雖關係人陳宏菊辯稱其處分相對人之財產均係經相對人同意
    ，並提出相關證據為佐，惟關係人陳宏菊是否不當處分相對
    人財產一事目前仍於新北地方檢察署偵辦，關係人陳宏菊尚
    不得以刑事偵辦之開庭筆錄及錄音逕認其已獲取相對人之同
    意，且本院家事調查官訪視相對人後，相對人對關係人陳宏
    菊處分其財產均表示不知情等語，應認其未提出具體證據可
    佐其說。又關係人陳宏菊在明知相對人之財務狀況後，仍有
    提領逾越相對人每月所需費用之金錢，恐有不當處分相對人
    財產之疑慮，顯不適任相對人之輔助人。反之聲請人對於相
    對人已提出完整之照顧與權益維護計畫，且其亦知悉相對人
    受照顧之情形，可協助處理相對人相關事宜，並有輔助意願
    ，且經關係人危永濬同意由聲請人危海韻擔任輔助人，有同
    意書在卷可稽，是認由聲請人危海韻擔任受輔助宣告人危異
    生之輔助人，符合受輔助宣告人危異生之最佳利益，爰依民
    法第1111條第1項規定，選定聲請人危海韻為受輔助宣告人
    危異生之輔助人。
六、依家事事件法第164條第2項、第177條第2項裁定如主文。
中　　華　　民　　國　　111 　年　　8 　　月　　19　　日
                  家事法庭    法  官　黃惠瑛
以上正本係照原本作成。
如不服本裁定，應於送達後10日內向本院提出抗告狀，並繳納抗
告費新臺幣1,000元。
中　　華　　民　　國　　111 　年　　8 　　月　　19　　日
                              書記官　陳建新